【裁判字號】    97,交聲,2930
【裁判日期】    971128
【裁判案由】    聲明異議
【裁判全文】
臺灣臺中地方法院交通事件裁定
原處分機關  交通部公路總局臺中區監理所
異  議  人
即受處分人  甲○○
上列異議人即受處分人因違反道路交通管理處罰條例案件，對於
交通部公路總局臺中區監理所中華民國九十七年九月十八日所為
之處分（中監違字第裁六０—ＧＤ0000000號）聲明異議
，本院裁定如下：
    主  文
原處分關於罰鍰新臺幣肆萬玖仟伍佰元部分撤銷。
前項撤銷部分，甲○○不罰。
其餘異議駁回。
    理  由
一、原處分機關略以：本案為臺中市警察局交通警察隊直屬分隊
    於民國九十六年七月二十四日，以中市警交字第ＧＤ000
    0000號違規通知單，舉發異議人即受處分人甲○○駕駛
    車牌號碼Ｍ三─五九八八號自小客車，於同日凌晨一時五十
    二分許，在臺中市○村路○○○街口，因酒後駕車，經檢測
    酒測值為零點七一ＭＧ／Ｌ違規，爰依法裁處異議人新臺幣
    四萬九千五百元，吊扣駕駛執照十二個月，並施以道路交通
    安全講習等語。異議人即受處分人甲○○則以：依據行政罰
    法第二十六條規定一事不二罰係採「先刑法後行政」，而原
    處分機關向其裁處罰鍰及吊扣駕駛執照，顯然裁決有誤，又
    伊酒後駕車之違規行為業經緩起訴處分確定，並已繳納新臺
    幣六萬元等語而提出異議。
二、按「受處分人，不服第八條主管機關所為之處罰，得於接到
    裁決書之翌日起二十日內，向管轄地方法院聲明異議。」，
    道路管理處罰條例第八十七條第一項定有明文；復按「依道
    路交通管理處罰條例第八十七條規定向管轄法院聲明異議之
    期間，自裁決送達之翌日起算，並得依法扣除在途期間及聲
    請回復原狀。」，道路交通案件處理辦法第十二條亦著有明
    文；再依法院訴訟當事人在途期間標準第四條第一項第二款
    之規定，當事人非居住於處罰機關所在之鄉、鎮、市（包括
    縣轄市、省轄市及院轄市），但居住於受理聲明異議案件法
    院之管轄區域者，依本標準第二條第一款中之「地方法院在
    途期間」欄所載日數，扣除在途期間。查如案由欄所示之裁
    決書，由原處分機關向異議人甲○○位於臺中縣外埔鄉○○
    路新城七巷十六號郵寄後，已於九十七年九月二十三日由異
    議人合法收受，有原處分機關之送達證書一紙在卷可稽；又
    原處分機關址設臺中縣大肚鄉○○路○段二號，異議人則居
    住在臺中縣外埔鄉○○路新城七巷十六號，依上開說明，異
    議人之聲明異議期間，應自其收受裁決書（即九十七年九月
    二十三日）之翌日起算，並應扣除在途期間三日，從而，異
    議人聲明異議期間之末日應為九十七年十月十六日（非例假
    日），本件異議人於九十七年十月十六日向原處分機關陳遞
    聲明異議狀（有前開聲明異議狀一件在卷可考，並據原處分
    機關移送書敘明），係在法定期間內提出聲明異議，原處分
    機關移送書認異議人逾法定期限提出聲明異議，容有誤會，
    先予敘明。
三、按汽車駕駛人，駕駛汽車經測試檢定有酒精濃度超過規定標
    準之情形者，處新臺幣一萬五千元以上六萬元以下罰鍰，當
    場移置保管該汽車及吊扣其駕駛執照一年，並應接受道路交
    通安全講習，道路交通管理處罰條例第三十五條第一項第一
    款、第二十四條第一項第二款分別定有明文。又依自九十五
    年二月五日起生效施行之行政罰法第二十六條第一項之規定
    ：「一行為同時觸犯刑事法律及違反行政法上義務規定者，
    依刑事法律處罰之。但其行為應處以其他種類行政罰或得沒
    入之物而未經法院宣告沒收者，亦得裁處之。」，此乃一行
    為同時造成刑罰法律與行政秩序罰規定發生競合適用之關係
    時，基於「一事不二罰」之法理，經由立法程序確立應以刑
    罰優先為原則，避免行為人承受過度且重複之處罰，此觀該
    條立法理由明確揭示：「一行為同時觸犯刑事法律及違反行
    政法上義務規定時，由於刑罰與行政罰同屬對不法行為之制
    裁，而刑罰之懲罰作用較強，故依刑事法律處罰，即足資警
    惕時，實無一事二罰再處行政罰之必要，且刑事法律處罰，
    由法院依法定程序為之，較符合正當法律程序，應予優先適
    用。但罰鍰以外之沒入或其他種類行政罰，因兼具維護公共
    秩序之作用，為達行政目的，行政機關仍得併予裁處，故為
    第一項但書規定。」，其理益明。是以前揭行政罰法之刑事
    法律處罰優先且不再處以行政秩序罰之目的，既係因為行為
    人已接受刑罰而足資警惕，且已發生懲罰之作用，即無使行
    為人陷於雙重處罰之不利益，則關於刑事法律處罰之範圍自
    應採取實質認定，凡刑事實體法或程序法中所規定客觀上剝
    奪行為人生命、自由、財產權利，主觀上亦因制裁之嚴厲性
    、痛苦性，其強度足以造成心理強制而間接達成矯正教化目
    的之處遇手段，皆應納入其中，而不以形式上符合刑法第三
    十二條至第三十四條所定主刑及從刑種類者為限，始與前揭
    法律規範之意旨相符。
四、經查：本件異議人甲○○上開酒後駕車除構成道路交通管理
    處罰條例第三十五條第一項第一款之交通違規事由外，亦已
    合於刑法第一百八十五條之三服用酒類不能安全駕駛動力交
    通工具而駕駛罪之構成要件，並經臺灣臺中地方法院檢察署
    檢察官於斟酌異議人之犯後態度良好，並考量異議人行為所
    生危害非鉅，犯罪情節尚屬輕微，參酌刑法第五十七條所列
    事項及公共利益之維護後，認以緩起訴處分為適當，而於九
    十六年七月二十五日以九十六年度速偵字第三五九八號案件
    為緩起訴之處分，並已於九十六年八月十日確定，前開緩起
    訴處分書並載明緩起訴之期間為一年，異議人應於收受該署
    執行緩起訴處分命令通知書後一個月內，向臺中市觀護志工
    協進會支付新臺幣六萬元等情，有上開緩起訴處分書及臺灣
    高等法院被告前案紀錄表各一份在卷可稽。是受處分人上開
    違反刑事法律禁止規範之犯罪事實既已明確，僅因檢察官採
    取緩起訴處分之替代性刑事處遇手段，未將該案逕行起訴或
    聲請簡易判決處刑，致其後適用之刑事訴訟程序有所區別，
    然就受處分人負有包括支付一定金額予檢察官指定機構在內
    之義務觀察，其如未在上開指定期間內確實履行義務，依刑
    事訴訟法第二百五十三條之三第一項第三款之規定，受處分
    人將遭受撤銷緩起訴處分之不利益；反之，倘其確實遵守並
    履行各項緩起訴條件，除非合於刑事訴訟法第二百六十條所
    定情形之一，否則受處分人即無再就同一案件遭受刑事訴追
    之虞。從而，受處分人已因上開緩起訴處分而剝奪其財產權
    ，主觀上前揭金錢給付義務亦具有強制性、懲罰性，雖不若
    易科罰金係以支付金錢作為自由刑之替代，惟經由緩起訴處
    分條件之履行使其免於遭檢察官發動起訴程序，仍具有替代
    刑罰之效果，廣義而言，應屬前揭所稱之「實質刑事法律處
    罰」，而有行政罰法第二十六條第一項「一事不二罰」規定
    之適用（臺灣高等法院臺中分院九十五年度交抗字第四七七
    號裁定同此結論，可值參照）。故本件原處分關於罰鍰四萬
    九千五百元部分，依行政罰法第二十六條第一項前段規定，
    即應依刑事法律處罰之，已無再依上開道路交通管理處罰條
    例第三十五條第一項第一款裁處行政罰鍰之餘地，原處分機
    關未予詳查，遽予對異議人裁處罰鍰，容有未洽，異議人此
    部分之聲明異議為有理由，應就原處分裁處罰鍰之部分撤銷
    ，並諭知受處分人不罰。至原處分有關吊扣駕駛執照及施以
    道路交通安全講習之部分，則係預防將來再犯危險之管制罰
    ，而有別於前揭針對已發生違規事實科處罰鍰之行政秩序罰
    ，屬行政罰法第二十六條第一項但書所稱之「其他種類行政
    罰」，因而原處分機關依道路交通管理處罰條例第三十五條
    第一項第一款裁處吊扣受處分人駕駛執照十二個月，尚無不
    合，異議人此部分之聲明異議為無理由，應予駁回。
據上論斷，應依道路交通管理處罰條例第八十七條第二項，道路
交通案件處理辦法第十九條、第二十條前段，裁定如主文。
中    華    民    國  九十七  年  十一    月  二十八  日
                  交通法庭      法  官  李雅俐
以上正本證明與原本無異
如不服本裁定，應於裁定送達後五日內，向本院提出抗告狀。
                                書記官  莊金屏
中    華    民    國  九十七  年  十一    月  二十八  日


司法院資訊處製作；財團法人民間司法改革基金會備份。
